【裁判字號】    99,交上訴,90
【裁判日期】    990407
【裁判案由】    業務過失致死
【裁判全文】
臺灣高等法院臺南分院刑事判決  九十九年度交上訴字第九０號
上訴人  臺灣嘉義地方法院檢察署檢察官
上訴人
即被告  丙○○
選任辯護人  王勝彥律師
上列上訴人因被告業務過失致死案件，不服臺灣嘉義地方法院九
十八年度交易字第七八號中華民國九十八年十二月八日第一審判
決（起訴案號：臺灣嘉義地方法院檢察署九十八年度調偵字第七
五號），提起上訴，本院判決如下：
    主    文
原判決撤銷。
丙○○犯業務過失致人於死罪，處有期徒刑柒月。
    事    實
一、丙○○以務農為業，並經常性以駕車載運農作物、稻穀、秧
    苗、肥料及農具等為其附隨業務，為從事業務之人。於民國
    （下同）九十八年一月十三日六時五十五分許，駕駛車牌號
    碼5025－SU號自用小貨車，沿嘉義縣六腳鄉○○村○○道路
    由北向南方向行駛，行經嘉義縣六腳鄉崩山村七鄰七八之二
    五號旁無號誌交岔路口，左轉由西往東行駛約四．六公尺之
    六腳鄉崩山村往東石鄉○○村○○道路處，本應注意車前狀
    況，隨時採取必要安全措施，而依當時天候晴、日間自然光
    線、柏油路面乾燥、無缺陷、視距良好、無障礙物等情狀，
    並無不能注意之情事，竟疏於注意車前狀況，適有張萬騎乘
    腳踏車，沿嘉義縣六腳鄉○○村○○道路由東往西方向對向
    行駛，本亦應注意慢車在未劃設慢車道之道路，應靠右側路
    邊行駛，而依當時情形並無不能注意之情事，亦疏未注意靠
    右側路邊行駛，仍貿然偏左前行至該處，嗣因雙方上開過失
    ，丙○○閃避不及，所駕駛上開車輛左前輪胎與腳踏車發生
    碰撞，致張萬人車向右倒地後，丙○○駕駛上開車輛左後輪
    胎再輾壓腳踏車左側支架，張萬並因而受有顱腦鈍力損傷、
    顱內出血之傷害，經送醫急救仍不治死亡。丙○○於肇事後
    ，留滯在車禍現場，並報警處理，於員警到場處理時，坦認
    為肇事者，而願受裁判。
二、案經張萬之子乙○○告訴及臺灣嘉義地方法院檢察署檢察官
    據報相驗後自動檢舉偵查起訴。
    理    由
甲、程序方面：
一、按被告以外之人於審判外之陳述，雖不符刑事訴訟法第一百
    五十九條之至第一百五十九條之四之規定，而經當事人於審
    判程序同意作為證據，法院審酌該言詞陳述或書面陳述作成
    時之情況，認為適當者，亦得為證據。當事人、代理人或辯
    護人於法院調查證據時，知有第一百五十九條第一項不得為
    證據之情形，而未於言詞辯論終結前聲明異議者，視為有前
    項之同意，刑事訴訟法第一百五十九條之五定有明文。本件
    被告丙○○、及辯護人分別於言詞辯論終結前，對於下述本
    院採為認定犯罪事實依據之各項證據之證據能力，於原審均
    未聲明異議（見一審卷第四十二、八十六頁），復經原審及
    本院審理時逐一提示予被告及辯護人表示意見（見一審卷第
    一五三至一五七頁），本院審酌該等證據之取得過程並無瑕
    疵，具備合法可信之適當性保障，與本案待證事實間復具有
    相當之關聯性，以之為本案證據並無不當，復無顯有不可信
    之情況，自得採為本件認定事實之基礎，合先敘明。
二、又證人以外之文書，如係公務員職務上製作之紀錄文書、證
    明文書；從事業務之人於業務上或通常業務過程所須製作之
    紀錄文書、證明文書；除顯有不可信之情況外，得為證據；
    又其他於可信之特別情況下所製作之文書，亦得為證據，刑
    事訴訟法第一百五十九條之四明文規定。本件所引用之臺灣
    省嘉雲區車輛行車事故鑑定委員會鑑定函、臺灣省車輛行車
    事故覆議鑑定委員會覆議鑑定函，乃係公務員職務上製作之
    文書，其作成或取得之狀況，並無非法或不當取證情事，亦
    無顯不可信或證據力明顯過低之情形，復經本院於審判期日
    就各該證據依法進行調查、辯論，依刑事訴訟法第一百五十
    九條之四規定，自有證據能力。
乙、實體方面：
二、訊據被告矢口否認有業務過失致死犯行，辯稱：伊小貨車未
    與被害人擦撞，是被害人倒地後，輪子碰到伊小貨車云云。
三、經查：
(一)前揭車禍事實，業據被告於警詢及偵查中供承：於上開時間
    ，駕駛小貨車由上開交岔路口北向南左轉往崩山村方向《應
    係崩山村往東石鄉溪下村方向》與騎乘腳踏車之被害人發生
    擦撞，致被害人人車倒地受傷送醫急救後死亡等語明確（見
    相驗卷第五、二十一頁），並據告訴人乙○○於警詢時指訴
    ：被害人於上開時間、地點與被告駕駛小貨車發生車禍後，
    傷及頭部致死等語綦詳（見相驗卷第八頁），並有上開車輛
    車號查詢汽車車籍、道路交通事故現場圖、嘉義縣警察局道
    路交通事故當事人酒精測定紀錄表二紙、現場照片三十八張
    等附卷可稽（見偵查卷第八頁、相驗卷第三、十五至十六、
    一０至十四頁、一審卷第一二０至一三三頁）。被害人因車
    禍而受有顱腦鈍力損傷、顱內出血之傷害，送醫不治死亡，
    有長庚紀念醫院98年1月13日診斷證明書、相驗筆錄、臺灣
    嘉義地方法院檢察署相驗屍體證明書、檢驗報告書等各一紙
    、相驗照片七張等附卷可考（見相驗卷第十七、十九至二十
    二、二十七至三十六、三十九至四十二頁）。
(二)被告駕駛小貨車之行車方向，據被告於警詢及偵查中供承：
    於上開時間，伊駕駛小貨車由上開交岔路口北方左轉往崩山
    村方向《應係崩山村往東石鄉溪下村方向》與騎乘腳踏車之
    被害人發生擦撞，致被害人人車倒地受傷送醫急救後死亡等
    語明確（見相驗卷第五、二十一頁），經原審質之證人即到
    場處理本件交通事故警員甲○○，被告警詢筆錄中記載「十
    字路口北方左轉」之意義，證稱：在被告警詢筆錄中記載「
    十字路口北方左轉」的意思，是崩山村在東方，先由北向南
    行駛，到十字路口左轉等語（見一審卷第九十二頁），且被
    告於本院亦供承：案發時，被告係自田地由北往南回家，在
    六腳鄉崩山村七鄰七八之二五號旁無號誌交岔路口處，左轉
    行駛云云（見本院卷第一六五頁反面、第一九０頁），足見
    被告係駕駛小貨車由北向南方向至上開交岔路口後左轉由西
    往東行駛，至屬明確。被告相驗筆錄中記載「我要南往北左
    轉」（見相驗卷第二十一頁第十行），應係被告口誤或紀錄
    筆誤所致。
(三)被害人騎乘腳踏車之行車方向，據證人即承辦員警甲○○證
    稱：「（你不覺得若腳踏車是由西往東過來，剛好撞到後輪
    比較可能造成這樣？）照被告的行駛方向，不會撞到左前輪
    ，因為被告是北轉東方向，若被害人在西往東方向撞擊不會
    在被告的左前輪，應該會在被告的右前輪。」（見一審卷第
    九十六頁），證述若被害人由西往東方向發生車禍，不會造
    成上述之被告小貨車左前輪有擦痕，排除被害人由西往東行
    駛時之可能性。而原審卷所附第一二五頁下方、第一二六頁
    下方照片顯示，被告小貨車左前輪有擦痕，及第一二七頁、
    第一二八頁、第一二九頁上方照片顯示，被害人腳踏車左側
    車身、後輪圈支架遭撞擊彎曲及後輪圈左側擦痕，經原審將
    之送臺灣省嘉雲區車輛行車事故鑑定委員會鑑定，該會就二
    車之車損狀況分析：「依據家屬到本會說明時，所提供之腳
    踏車車損照片顯示，為左後方車損；另謝自小貨車車損為左
    前車頭，故應可排除腳踏車由西往東直行時被撞之可能性」
    有該會98年7月23日嘉雲鑑980424字第0985802 527號函可參
    （見一審卷第四十八頁），亦排除被害人騎乘腳踏車由西往
    東行駛之可能性（此見解可信，詳如後述）。承辦員警甲○
    ○並據被告小貨車左前輪有擦痕，被害人腳踏車後輪圈支架
    遭撞擊彎曲等狀況，於原審證稱：當時被告駕駛上開車輛及
    被害人騎乘之腳踏車伊都有檢查，上開小貨車僅左前輪輪胎
    的輪圈上有腳踏車鐵圈、線條的擦痕，而腳踏車是左後輪鐵
    支架凹陷，伊研判凹陷的原因是腳踏車由東向西直行，被告
    的車向是由北向東行，Ｂ車（即腳踏車）車子倒向右側，後
    輪被被告的車壓過，比較可能這樣造成等語（見一審卷第九
    十四至九十五頁），所證述被告的行車方向是由北向東行，
    核與上開被告所述之「被告小貨車係由北向南方向至上開交
    岔路口後左轉由西往東行駛」相符；並研判被害人腳踏車由
    東向西行駛，被告小貨車由北向南左轉後往東行駛，腳踏車
    倒向右側，後輪被小貨車壓過，比較可能這樣造成被害人腳
    踏車左後輪鐵支架凹陷原因。再參以被告於偵查及原審審理
    時均供承：伊的前輪撞到被害人，被害人倒下之後，被伊的
    左後輪壓到腳踏車左後輪等語（見相驗卷第二十一至二十二
    頁、一審卷第九十七頁），顯見被告之小貨車應與被害人之
    腳踏車係對向行駛，才會有被告小貨車前輪撞到被害人倒地
    後，被告小貨車左後輪再撞到被害人腳踏車左後輪，亦即被
    告駕駛小貨車自上開交岔路口由北向南左轉西往東後，應係
    與行駛於對向即東向西之被害人腳踏車發生碰撞，方有可能
    被告小貨車前輪撞到被害人倒地後，被告小貨車左後輪再撞
    到被害人腳踏車左後輪，而於小貨車及腳踏車留存上述之擦
    撞痕跡。蓋倘若被害人亦同為西向東方向時，自小貨車撞擊
    前後輪之順序以觀，應係小貨車前輪先撞擊腳踏車後輪，再
    撞擊腳踏車前輪，再自小貨車左前輪之擦痕以觀，則應係擦
    撞腳踏車之右側，較為合理。再者被告於原審供承：「我當
    時往東，腳踏車把手與我的車頭不太同一方向。」「（當天
    是否看到被害人行車方向？）從我車子的左邊過來。」等語
    （見一審卷第一０五、一五八頁），更供述被告小貨車與被
    害人腳踏車是不同方向行駛，二車為對向行駛，被害人腳踏
    車從被告小貨車左邊對向駛來。是臺灣省嘉雲區車輛行車事
    故鑑定委員會依二車車損狀況分析：「排除被害人係由西向
    東直行之可能」（見一審卷第四十八頁），應係可信。而被
    告小貨車之行車方向，既係由北向南方向至上開交岔路口後
    左轉由西往東行駛，則被害人腳踏車之行車方向，應係由東
    向西方向，與被告小貨車對向行駛。被告始於本院坦承：被
    害人是由東往西行走，我是要往東（見本院卷第一九０頁反
    面）。是本件被害人騎乘腳踏車之行車方向係由東向西方向
    ，灼然無疑。
(四)原審送請臺灣省車輛行車事故覆議鑑定委員會覆議結論：「
    肇事實情不明，難以釐清雙方當事人肇事責任，本會未便遽
    予明確覆議。」惟該會仍就全案卷證資料，提供詳盡之分析
    意見：「(1)相驗卷第三十五頁正面圖與第四十二頁相驗照片
    所示被害人臉頰受傷部位為前面左側（研析顯示：其碰撞外
    力應來自對向左側）。(2)一審卷第一二六頁下方照片所示之
    被告上開車輛左前輪擦撞痕跡（研析顯示：應係與腳踏車前
    輪輪骨擦撞所產生）。(3)一審卷第一三一頁下方、第一三二
    頁下方及第一三０頁照片所示之腳踏車左側支架彎曲與後輪
    右側軸心桿擦撞路面情形（研析顯示：腳踏車與被告上開車
    輛擦撞後車身向右倒地，並再遭被告上開車輛左後輪輾壓，
    此與被告檢察官訊問中所稱相符）。(4)相驗卷第三頁現場圖
    與一審卷第一二七、一三二頁上方照片所示之被告上開車輛
    最後停車位置，與血跡、車柱刮痕及腳踏車尾燈碎片遺留之
    相對位置（研析顯示：兩車碰撞前應係對向行駛，且被告上
    開車輛較靠近道路右側）等跡證研析，本會認為：『本案肇
    事以被害人腳踏車由東往西偏向其行向左側行駛，與由北往
    南左轉向東靠其行向右側駛來之被告上開車輛左前輪擦撞，
    後被害人腳踏車繼續往西方向車身向右倒地時，再遭亦繼續
    向東方向行駛之被告上開車輛左後輪輾壓之可能性較大。』
    」（見一審卷第一三八至一三九頁），上開覆議委員會之分
    析結論，亦與本院上開認定「被告駕駛小貨車由北向南方向
    至上開交岔路口後左轉由西往東行駛；被害人腳踏車行向為
    由東往西方向」之事證相同，自值堪信。是被害人於本件車
    禍發生時，騎乘腳踏車之行駛方向，應係由東向西方向，實
    屬灼然。
(五)至告訴人及被告辯護人均主張：被害人於當日騎乘腳踏車應
    係由西往東方向，較符合運動完後返家之生活作息云云；惟
    核與上開事證不符，自不足採；況縱使被害人平日運動後自
    本件車禍地點返家之方向確係由西向東，然被害人於本件車
    禍發生時由東向西方向騎乘上開腳踏車之可能性多端，或正
    欲出發前往運動，或有其他事情待辦而異於平日返家行向，
    或返家後再行外出等均有可能，是尚不能以被害人平日運動
    後返家之行向，即遽而論斷被害人當時行向即係由西向東方
    向。告訴人請求檢察官上訴仍以此點作為上訴理由，亦不足
    取。辯護人再辯稱：被害人騎乘之上開腳踏車僅有左側車身
    、後輪圈有擦痕，依據車輛慣性直行定律，二車如行車方向
    不同，不可能有被告上開車輛撞擊上開腳踏車左側後輪圈之
    事云云；但被告駕駛小貨車係左前輪先擦撞腳踏車後，再以
    後輪輾壓腳踏車左側車身及後輪圈等情，詳如前述，並非如
    辯護人所稱被告駕駛小貨車直接撞擊被害人腳踏車左側車身
    及後輪圈，是被告駕駛小貨車先擦撞腳踏車倒地後，再次輾
    壓腳踏車左側車身及後輪圈，而造成腳踏車上述之擦撞、輾
    壓痕跡，非無可能，辯護人上開辯稱，委非可採。辯護人復
    辯稱：騎乘腳踏車之經驗，於左方碰撞時，基於「向心力」
    、「離心力」之作用，被擦撞者為保持平衡，反而出力倒向
    左邊，因此不可能有左邊碰撞向右邊倒地之謬論云云；然一
    般而言，於發生碰撞之剎那間確有可能出現如辯護人所稱反
    作用力之情況，而本案係腳踏車與小貨車發生擦撞，二者重
    量相去甚遠，擦撞剎那縱使腳踏車出現有反作用力之情況，
    於擦撞之後，被告所駕駛之小貨車之重量顯然將大於腳踏車
    於剎那間所產生之反作用力，是腳踏車向右側倒地，尚無有
    何違逆物理定理之處。辯護人上開辯稱，自無可採。另被告
    警詢筆錄中記載「與張萬騎腳踏車由崩山村產業道路往東方
    向」文字（見相驗卷第五頁第），經辯護人質之證人甲○○
    ，亦證稱：現場圖看起來因為要拿反看才知道東西怎麼分，
    應該是筆錄製作錯誤等語明確（見一審卷第八十八頁），是
    上開文字記載應僅係筆誤，尚不影響本院對於被害人腳踏車
    行向之認定，併此敘明。
(六)按汽車行駛時，駕駛人應注意車前狀況，並隨時採取必要之
    安全措施。道路交通安全規則第九十四條第二項定有明文。
    本件車禍發生時，被告駕駛小貨車係自上開交岔路口由北向
    南左轉由西往東行駛，被害人則係騎乘腳踏車由東向西方向
    行駛，二車行駛方向係對向行駛等情，詳如前述；依卷附道
    路交通事故現場圖所示，血跡及腳踏車反光警示板碎片位置
    係距離上開交岔路口約四．六公尺處，該處為六腳鄉崩山村
    往東石鄉○○村○○道路，顯見被告小貨車自北向南方向行
    駛，行經無號誌交岔路口處，左轉由西往東行駛約四．六公
    尺之六腳鄉崩山村往東石鄉○○村○○道路處，與由東向西
    對向行駛之被害人腳踏車碰撞。再依原審卷附於第一二五頁
    下方、第一二六頁下方照片顯示，被告小貨車左前輪有擦痕
    ，及第一二七頁、第一二八頁、第一二九頁上方照片顯示，
    被害人腳踏車左側車身、後輪圈支架遭撞擊彎曲及後輪圈左
    側擦痕等狀況，參酌被告供稱：伊的前輪撞到被害人，被害
    人倒下之後，被伊的左後輪壓到腳踏車左後輪等語（見相驗
    卷第二十一至二十二頁），乃被告小貨車前輪撞到被害人倒
    地後，被告小貨車左後輪再撞到被害人腳踏車左後輪，始有
    小貨車左前輪有擦痕，被害人腳踏車左側車身、後輪圈支架
    遭撞擊彎曲及後輪圈左側擦痕等情狀。而參諸原審卷附第一
    二０頁、第一二一頁上方照片三張以觀，顯示上開交岔路口
    周邊並無任何障礙物，且本件車禍發生時，業已天明，光線
    並無昏暗不能注意之情形，被告行駛時上開交岔路口時，在
    周邊均無房屋、樹木等足以遮蔽視線而影響行車安全之障礙
    物，光線充足，被告於左轉之後與被害人對向行駛之際，並
    無不能注意對向來車之可能，是被告駕駛小貨車於行經交岔
    路口左轉由西往東行駛六腳鄉崩山村往東石鄉○○村○○道
    路時，並無察看前方之車輛動態，而有未注意車前狀況之駕
    駛過失責任甚明。被害人因本件車禍送醫不治死亡，其死亡
    結果係被告過失駕駛行為所致，被害人死亡結果與被告過失
    駕駛行為間，自有因果關係。本件依卷附現道路交通事故現
    場圖所示，血跡及腳踏車後方反光警示板碎片於路面上之位
    置，均距離被害人腳踏車行向右側路邊約五．五公尺，而發
    生本件案發之產業道路路寬為七公尺（見相驗卷第三頁），
    是被害人騎乘腳踏車行經上開路段確係超越路中央行駛，未
    能遵守騎乘慢車在未劃設慢車道之道路應靠右側路邊而有偏
    左行駛之過失，亦屬明確。已據上開覆議鑑定委員會函之分
    析結論認：「本件肇事以被害人腳踏車由東往西偏向其行向
    左側行駛．．」等語明確，雖被害人於本件車禍發生亦有過
    失責任，惟本件車禍既係被告過失行為所併合肇致，被告自
    不能解免其過失致死罪責。
(七)起訴意旨認：被告有未能減速慢行之過失云云。惟觀諸本件
    被害人腳踏車所受之車損情形，僅左側車身後輪支架經被告
    駕駛上開車輛輾壓有較為嚴重之輾壓痕跡外，其餘均無較為
    嚴重之撞擊痕跡，由此尚難認定被告當時駕駛上開車輛有何
    速度過快之情形，且並無其他證據可以認定被告當時有車速
    過快之過失，是自無從認定被告當時駕駛上開車輛有未減速
    慢行之過失。被告提出嘉義縣警察局交通隊道路事故初步分
    析研判表（見一審卷第二十三頁）及嘉雲區車輛行車事故鑑
    定委員會鑑定函（見一審卷第四十九頁），認定被告轉彎車
    未讓直行車先行之過失。然揆諸上開現場圖，其中血跡及腳
    踏車反光警示板碎片位置係距離上開交岔路口約四．六公尺
    處，參以被告於原審審理時陳述：「（車禍發生時，你已經
    左轉，還是尚未左轉完成？）已經都轉過去了。」「（是否
    已經過了十字路口？）已經過了。」「（撞到的時候腳踏車
    在何處？）已經離十字路口很遠的。」等語（見一審卷第一
    ０四、一０六、一五八頁），足見被告駕駛小貨車已經完全
    左轉進入西向東六腳鄉崩山村往東石鄉○○村○○道路之車
    道，而腳踏車仍行駛於該產業道路距離上開交岔路口四．六
    公尺處，根本尚未至上開交岔路口，自無「轉彎車應讓直行
    車先行」規定之適用，亦併敘明。辯護人辯稱：被害人死亡
    原因（頭昏、血壓偏高、肋骨骨折、糖尿病）以致於九十八
    年一月十三日因九日寒流報到，腳踏車先跌倒在先，以致受
    到倒地撞擊，而死亡云云（見本院卷第一九五頁），聲請調
    取被害人病歷資料。惟經調取被害人病歷資料（見本院卷第
    六十一至一六三頁），被害人並無中風、心臟病病史，告訴
    人亦證稱：被害人沒有中風、心臟病（見本院卷第一六八頁
    ），況觀諸上開診斷證明書中記載被害人傷勢斷，係「外傷
    性腦出血」，上開相驗屍體證明書中亦記載「死亡先行原因
    係顱腦鈍力損傷，引起顱內出血之死亡直接原因」，此診斷
    證明書及相驗屍體證明書，均明確指出被害人死亡原因係外
    傷性之腦內出血，並無任何其他被害人自發性死亡原因。辯
    護人上開所辯，要難足取。
(八)臺灣省嘉雲區車輛行車事故鑑定委員會固有鑑定意見：「若
    腳踏車由東往西行駛，則：『(1)丙○○駕駛自小貸車，行經
    無號誌交岔路口，左轉彎車未暫停讓直行車先行，為肇事主
    因。(2)張萬乘騎腳踏車，行經無號誌交岔路口，未注意右側
    之車前狀況，為肇事次因。』」（見一審卷第四十九頁）。
    然揆諸上開現場圖，其中血跡及腳踏車反光警示板碎片位置
    係距離上開交岔路口約四．六公尺處，參以被告於原審審理
    時陳述：「（車禍發生時，你已經左轉，還是尚未左轉完成
    ？）已經都轉過去了。」「（是否已經過了十字路口？）已
    經過了。」「（撞到的時候腳踏車在何處？）已經離十字路
    口很遠的。」等語（見一審卷第一０四、一０六、一五八頁
    ），足見被告駕駛小貨車已經完全左轉進入西向東車道，而
    腳踏車仍行駛於距離上開交岔路口四．六公尺處，根本尚未
    進入上開交岔路口，自無「轉彎車應讓直行車先行」情況，
    詳如前述。又臺灣省車輛行車事故覆議鑑定委員會分析結論
    ：「本案肇事以被害人腳踏車由東往西偏向其行向左側行駛
    ，與由北往南左轉向東靠其行向右側駛來之被告上開車輛左
    前輪擦撞。」（見一審卷第一三九頁），且如上所述，被害
    人腳踏車之行車方向，係由東向西方向，與被告小貨車之行
    車方向，係由北向南方向至上開交岔路口後左轉由西往東行
    駛，二車為對向行駛；發生車禍後，被告小貨車左前輪有擦
    痕，被害人腳踏車左側車身、後輪圈支架遭撞擊彎曲及後輪
    圈左側擦痕，二車左側均有擦痕，顯係被告小貨車左側擦撞
    被害人腳踏車左側，才會發生此狀況，是應係被害人乘騎腳
    踏車，行經未劃設慢車道之道路，未靠右側偏左行駛，為肇
    事因素。是臺灣省嘉雲區車輛行車事故鑑定委員會上開鑑定
    意見，顯與事證不符，自不足採為本件車禍發生原因之依據
    。
(九)綜上各情，本件係被告駕駛小貨車行經肇事地點，未能注意
    車前狀況，肇生本件車禍，致使被害人受有上開傷害，送醫
    不治死亡。被告過失駕駛行為，致被害人死亡，事證至臻明
    確。被告辯護人請求再送「國立交通大學運輸研究所」或「
    中央警察大學交通學系」鑑定，核無必要。被告辯稱：伊小
    貨車未與被害人擦撞，是被害人倒地後，輪子碰到伊小貨車
    云云，全然否認車禍責任，純係脫免刑責，臨訟卸責之詞，
    不足採信。被告過失致死犯行，洵堪認定，應予依法論科。
四、刑法上所謂業務，係指個人基於其社會地位繼續反覆而執行
    之事務，其主要部分之業務固不待論，即為完成主要業務所
    附隨之準備工作與輔助事務，亦應包括在內（最高法院七十
    五年度台上字第三二四八號判決要旨參照）。據被告於警訊
    供稱：「（早上開車要往那裡？）巡田。車是載稻苗、農具
    。」（見相驗卷第二十一頁），於原審審理時供承：伊平日
    係以務農為業，肇事之上開車輛是用來運送農作物，也會用
    來載運稻穀、秧苗及農具等，平時去田裡的時候會開上開車
    輛，發生本件交通事故當日，伊是開車去巡田回來等語（見
    一審卷第一０二至一０四頁），於本院供稱：發生車禍之小
    貨車，係被告平日務農載運農作物、肥料等物用的，案發時
    ，被告係自田地由北往南回家（見本院卷第一六五頁反面）
    ，是被告確係利用其小貨車完成其所從事之農業工作，故被
    告於案發當時駕駛小貨車之行為，顯係被告之附隨業務，自
    屬明灼。辯護人辯稱：所謂業務係反覆同種類行為，被告僅
    稱偶爾，有時騎乘機車，所以駕駛上開車輛並非業務行為，
    亦非附隨業務行為云云，然被告既供稱當初購置上開車輛之
    目的，既係載運農作物，或稻穀、秧苗及農具等，則除農忙
    之際，須以上開車輛載運收成之農作物、秧苗等外，平日亦
    需使用上開車輛載運農業機具等，是勢必時常駕駛上開車輛
    從事所經營之農業工作，而非如辯護人所稱僅偶爾駕駛上開
    車輛，辯護人所辯不足採信。核被告所為，係犯刑法第二百
    七十六條第二項業務過失致人於死罪。公訴人起訴被告係犯
    刑法第二百七十六條第一項過失致人於死罪，起訴法條容有
    誤會，因基本事實同一，乃依法變更起訴法條。又被告於本
    件車禍發生後，於有偵查權限之人知悉其係肇事者前，於將
    被害人送醫後，返回現場，主動向到場處理事故之員警陳明
    係肇事者乙情，業據承辦員警甲○○證實在卷（見本院卷第
    一八六頁反面），核與自首之要件相符，雖被告嗣於原審及
    本院審理時翻異前供全然否認車禍責任，仍依刑法第六十二
    條前段，減輕其刑。
五、原審予被告論罪科刑，固非無見。惟本件車禍地點為嘉義縣
    六腳鄉崩山村七鄰七八之二五號旁無號誌交岔路口，左轉由
    西往東行駛約四．六公尺之六腳鄉崩山村往東石鄉○○村○
    ○道路處，原判決未予明確說明認定此處為六腳鄉崩山村往
    東石鄉○○村○○道路，洵有未洽。又被告於警詢、偵查中
    均坦承：與騎乘腳踏車之被害人發生擦撞，致被害人人車倒
    地受傷送醫急救後死亡等情，郤於原審及本院審理翻異前詞
    ，全然否認車禍責任；未與被害人家屬達成民事和解，始由
    被害人家屬向財團法人交通事故特別補償基金申請補償新臺
    幣一百五十萬元（見一審卷第一一三頁），為檢察官以被告
    犯後態度不佳，有脫產、破壞現場之嫌，且事後未與被害人
    家屬進行和解，求處有期徒刑一年二月（見一審卷第一一一
    、一六二頁），原判決亦以被告未與被害人家屬達成民事和
    解，及犯後否認犯行，犯後態度不佳等作為被告量刑標準，
    然未為說明檢察官求刑一年二月如何不適當，而量處被告有
    期徒刑六月之原因，亦有未當。公訴人上訴亦指摘原判決不
    當，為有理由。被告上訴否認犯罪，雖無足取。但原判決既
    有可議，自屬無法維持，應由本院撤銷改判之。爰審酌被告
    未有前科紀錄之素行，國小畢業之智識程度，育有四個小孩
    ，最小二十七歲，務農之生活狀況，駕駛小貨車從事農業之
    附隨業務，本件車禍過失程度，所生被害人死亡之危害，未
    能與被害人家屬達成民事和解，脫產販賣一筆土地，及犯後
    矢口否認犯行，犯後態度不佳等一切情狀，量處有期徒刑七
    月，以資懲儆。
據上論斷，應依刑事訴訟法第三百六十九條第一項前段、第三百
六十四條、第二百九十九條第一項前段、第三百條，刑法第二百
七十六條第二項前段、第六十二條前段，刑法施行法第一條之一
第一項、第二項前段，判決如主文。
本案經檢察官范文豪到庭執行職務。
中    華    民    國    99    年    4     月    7     日
                  刑事第一庭審判長法官  茆  臺  雲
                                  法官  王  明  宏
                                  法官  蔡  長  林
以上正本證明與原本無異。
如不服本判決應於收受送達後10日內向本院提出上訴書狀，其未
敘述上訴理由者，並得於提起上訴後10日內向本院補提理由書（
均須按他造當事人之人數附繕本）「切勿逕送上級法院」。
                                書記官  李  培  薇
中    華    民    國    99    年    4     月    7     日
附錄本案論罪科刑法條全文：
刑法第二百七十六條第二項（業務過失致死罪）：
  從事業務之人，因業務上之過失犯前項之罪者，處五年以下有
期徒刑或拘役，得併科三千元以下罰金。

司法院資訊處製作；財團法人民間司法改革基金會備份。
